---
title: "Brecha de detección de demencia y priorización de establecimientos en la red pública chilena: un análisis multinivel de los registros REM 2025"
author: "Javier Vera Bravo"
date: today
lang: es
format:
  pdf:
    documentclass: scrartcl
    papersize: letter
    toc: true
    number-sections: true
    fig-pos: "H"
    keep-tex: false
bibliography: referencias.bib
---

```{r setup}
#| include: false
knitr::opts_chunk$set(echo = FALSE, warning = FALSE, message = FALSE)
source(here::here("R", "_dashboard.R"))
res   <- leer_prod("deteccion_resumen.csv"); pais <- res[grupo == "PAIS"]
sens  <- leer_prod("sensibilidad_prevalencia.csv")
ml    <- leer_prod("multinivel_q6.csv")
casc  <- leer_prod("cascada.csv")
eqp   <- leer_prod("equidad_pobreza.csv")
rk    <- leer_prod("ranking_establecimientos.csv")
```

## Resumen {.unnumbered}

**Antecedentes.** La demencia tiene una frecuencia conocida por edad, pero la fracción efectivamente detectada y bajo seguimiento en los sistemas públicos es baja y heterogénea. En Chile no existían estimaciones comunales de la brecha de detección basadas en el registro administrativo con un denominador de prevalencia acompañado de incertidumbre.

**Objetivos.** (1) Cuantificar la brecha de detección de demencia en personas de 65 años o más en la red pública chilena y su gradiente territorial; (2) determinar en qué nivel del sistema (establecimiento, comuna, región) reside la variación del registro; y (3) derivar, a partir de ese análisis, un indicador de priorización de establecimientos para focalizar la intervención.

**Métodos.** Estudio ecológico de fuentes administrativas (Series REM 2025, DEIS-MINSAL). El numerador es la población bajo control de salud mental por demencia (65+, corte de diciembre); el denominador, la prevalencia esperada por banda etaria aplicada a las proyecciones de población del INE y escalada a la población inscrita en FONASA. La incertidumbre del denominador se propagó por simulación. La partición de la varianza del registro se estimó con un modelo logístico multinivel de interceptos aleatorios (`glmmTMB`), reportando VPC y *Median Odds Ratio* (MOR). El puntaje de priorización combina el efecto aleatorio por establecimiento con el volumen de población inscrita.

**Resultados.** La brecha nacional fue de `r pct(pais$brecha,1)` (sensibilidad `r pct(sens[fuente=="10_66_suave",brecha_lo95],0)`–`r pct(sens[fuente=="10_66_raw",brecha_hi95],0)` según la curva de prevalencia). La detección urbana casi duplica la rural. La variación del registro es predominantemente institucional: el establecimiento explica el `r ml[modelo=="region/comuna/establecimiento" & nivel=="id.(Intercept)", vpc_pct]`% de la varianza (MOR `r ml[modelo=="region/comuna/establecimiento" & nivel=="id.(Intercept)", MOR]`).

**Conclusiones.** La mayor parte de la demencia esperada no está bajo seguimiento de la salud mental pública, con una desventaja rural marcada; la palanca de intervención es el establecimiento, coordinado por Servicio de Salud. El indicador de priorización traduce el hallazgo en una lista accionable de centros.

*Palabras clave:* demencia; brecha de detección; epidemiología de servicios; análisis multinivel; atención primaria; Chile.

# Introducción

La demencia es una de las principales causas de dependencia en personas mayores y su prevalencia crece de forma aproximadamente exponencial con la edad [@fuentes2014; @llibre2008]. A escala global, una fracción mayoritaria de los casos no está diagnosticada: el World Alzheimer Report 2021 estima cerca de tres de cada cuatro casos sin diagnóstico, proporción que aumenta en países de ingreso bajo y medio [@adi2021]. La distancia entre la prevalencia esperada y los casos efectivamente identificados —la *brecha de detección*— es, por tanto, un problema sistémico y no anecdótico [@gbd2022].

En Chile, la prevalencia de demencia en población de 60 años o más se ha estimado en torno al 7% a partir de una encuesta nacional por tamizaje [@fuentes2014], y el Ministerio de Salud ha incorporado un indicador oficial de cobertura que compara las personas bajo control por demencia contra las esperadas por prevalencia [@minsal2024]. Sin embargo, hasta donde alcanza esta revisión, no se había cuantificado esa brecha a nivel **comunal** usando el registro administrativo REM contra un denominador de prevalencia con incertidumbre propagada, ni se había determinado en qué nivel del sistema reside la variación del registro.

Este trabajo aborda ese vacío con tres objetivos: cuantificar la brecha y su gradiente territorial; particionar la varianza del registro entre establecimiento, comuna y región; y derivar un indicador de priorización de establecimientos que traduzca el hallazgo en acción de gestión.

# Métodos

## Diseño y fuentes de datos

Estudio ecológico de corte transversal sobre registros administrativos. La fuente primaria son las Series REM 2025 del Departamento de Estadísticas e Información de Salud (DEIS-MINSAL), datos preliminares. Se complementan con las proyecciones de población del INE (base 2017), los inscritos validados de FONASA en atención primaria, y el maestro de establecimientos de salud (datos.gob.cl, licencia CC0). El cruce territorial REM–INE y REM–maestro alcanzó el 100% de las comunas y establecimientos.

## Definición de caso

El universo de demencia se definió mediante un *crosswalk* curado y verificado código a código contra los diccionarios y manuales REM. El numerador de la brecha es la población bajo control de salud mental por "Demencias (incluye Alzheimer)" en personas de 65 años o más, sumando atención primaria (`P6222300`) y especialidad (`P6223310`), verificadas como niveles de atención distintos del mismo diagnóstico. Se utilizó un solo corte (diciembre), por tratarse de un *stock* (prevalencia), evitando el doble conteo de los dos cortes semestrales.

## Denominador y triangulación de la prevalencia

La demencia esperada por comuna se construyó como

$$E_c = \kappa_c \sum_b P_{cb}\,\pi_b,$$

donde $P_{cb}$ es la población de la comuna $c$ en la banda etaria $b$ (INE), $\pi_b$ la prevalencia por banda [@fuentes2014] y $\kappa_c$ la cobertura pública (inscritos FONASA 60+ sobre población INE 60+). El uso de la población pública corrige el sesgo de contabilizar a beneficiarios de seguros privados que no usan la red pública.

Dado que la prevalencia proviene de una sola encuesta por tamizaje, su efecto sobre la brecha se evaluó por triangulación: la curva original, una versión suavizada con monotonía impuesta, y un espacio para una curva externa modelada [@gbd2022]. La incertidumbre se propagó por simulación de Monte Carlo sobre la prevalencia por banda, reportando un intervalo del 95% para la brecha nacional.

## Análisis espacial

La autocorrelación espacial de la tasa de detección comunal se evaluó con el índice de Moran global y estadísticos locales (LISA), con contigüidad tipo *queen* y pesos estandarizados por fila. El análisis es ecológico y está sujeto al problema de la unidad areal modificable (MAUP).

## Modelo multinivel

La variación del registro se modeló como la probabilidad de que un establecimiento de atención primaria activo registre actividad de demencia en un mes dado (desenlace binario; panel establecimiento × mes). Se ajustó un modelo logístico de interceptos aleatorios de tres niveles [@snijders2012; @brooks2017]:

$$\operatorname{logit}\big(\Pr(Y_{ijk}=1)\big) = \beta_0 + u_k + u_{jk} + u_{ijk}, \qquad u \sim \mathcal{N}(0,\sigma^2),$$

con $k$ región, $jk$ comuna e $ijk$ establecimiento. La proporción de varianza por nivel (VPC) se calculó en la escala latente, fijando la varianza de nivel inferior en $\pi^2/3$ [@goldstein2002]:

$$\text{VPC}_{\text{nivel}} = \frac{\sigma^2_{\text{nivel}}}{\sum_l \sigma^2_l + \pi^2/3}.$$

Como medida robusta a esa convención se reportó el *Median Odds Ratio* [@merlo2006]:

$$\text{MOR} = \exp\!\big(\sqrt{2\,\sigma^2}\,\Phi^{-1}(0{,}75)\big), \qquad \Phi^{-1}(0{,}75)\approx 0{,}6745.$$

Se ajustó un modelo alternativo reemplazando región por Servicio de Salud. Ambos modelos son especificaciones no anidadas; el VPC, al ser un modelo no condicionado, indica *dónde* vive la variación, no *por qué* [@mood2010]. La convergencia se verificó en cada ajuste.

## Puntaje de priorización de establecimientos

El indicador operativo de la herramienta de gestión combina, por establecimiento $i$:

$$S_i = 100 \cdot \tilde d_i \cdot \tilde v_i \cdot w_i, \qquad d_i = \max(0,\,-\hat u_i), \quad v_i = \log(1+\text{inscritos}_i),$$

donde $\hat u_i$ es el efecto aleatorio del establecimiento (déficit de registro ajustado por su contexto comunal y regional), $v_i$ el volumen de población expuesta, $\tilde{\cdot}$ la normalización min-max, y $w_i$ un ponderador de equidad territorial (realce rural). El puntaje prioriza centros que podrían registrar mucho más y atienden a mucha gente. El desenlace es **visibilidad administrativa del registro, no calidad clínica**.

## Reproducibilidad y gobernanza de datos

El análisis es reproducible de punta a punta (`source("R/10_run_all.R")`), con entorno computacional fijado (`renv`). Los datos crudos no se redistribuyen y conservan su licencia de origen. Se aplicó un resguardo de celdas pequeñas (supresión de tasas con menos de cinco personas) para evitar reidentificación; las desagregaciones de pueblos originarios y migrantes se reportan solo agregadas. El estudio usa datos administrativos agregados y públicos.

# Resultados

## Brecha de detección y sensibilidad del denominador

La brecha nacional de detección fue de `r pct(pais$brecha,1)` (tasa de detección `r pct(pais$tasa_deteccion,1)`). La @tbl-sens muestra su robustez frente a la curva de prevalencia: el cambio entre la curva cruda y la suavizada es de cerca de un punto porcentual y el intervalo de incertidumbre se mantiene estrecho.

```{r}
#| label: tbl-sens
#| tbl-cap: "Brecha de detección país bajo distintas curvas de prevalencia, con intervalo del 95%."
knitr::kable(sens[, .(Fuente = fuente, `Esperados 65+` = esperados_65,
                      Brecha = pct(brecha_pais,1),
                      `IC 95%` = paste0(pct(brecha_lo95,1), "–", pct(brecha_hi95,1)))])
```

## Gradiente territorial

La detección urbana casi duplica la rural (@tbl-zona). Lo rural acumula una doble desventaja: mayor prevalencia esperada y mayor subregistro. El análisis espacial mostró autocorrelación significativa con el denominador público (Moran's I = 0,23), con un conglomerado de mejor detección en el sur austral, encabezado por comunas sede de dispositivos del Plan Nacional de Demencia.

```{r}
#| label: tbl-zona
#| tbl-cap: "Brecha de detección por tipo de comuna."
knitr::kable(res[grupo %in% c("urbano","mixto","rural"),
                 .(Zona = grupo, `Tasa de detección` = pct(tasa_deteccion,1),
                   Brecha = pct(brecha,1))])
```

## ¿Dónde vive la variación del registro?

La partición de la varianza es nítida (@tbl-ml): el establecimiento concentra la mayor parte de la variación, con un MOR que indica que dos centros cualesquiera de la misma comuna difieren marcadamente en sus probabilidades de registrar. En el modelo alternativo, el Servicio de Salud pesa más que la región geográfica.

```{r}
#| label: tbl-ml
#| tbl-cap: "Partición de varianza del registro (modelo región/comuna/establecimiento)."
knitr::kable(ml[modelo == "region/comuna/establecimiento",
                .(Nivel = nivel, `Varianza` = varianza, `VPC (%)` = vpc_pct, MOR)])
```

## Cascada de atención

Los registros por etapa no forman un embudo (@tbl-casc): el registro de sospecha y diagnóstico es minúsculo frente al ingreso y el bajo control, lo que indica que el primer escalón de la ruta casi no se anota. Es un resultado limitante: el REM, tal como está, no permite reconstruir la trayectoria individual.

```{r}
#| label: tbl-casc
#| tbl-cap: "Registros por etapa de la cascada (no anidan: lógicas y unidades distintas)."
knitr::kable(casc[, .(Etapa = etapa, País = PAIS, Urbano = urbano,
                      Rural = rural, Mixto = mixto)])
```

## Priorización de establecimientos

A partir del efecto aleatorio por establecimiento se priorizaron los `r mil(nrow(rk))` centros de atención primaria activos. La @tbl-prio resume la distribución por nivel de prioridad; la herramienta interactiva permite a cada Servicio de Salud explorar su red y exportar la lista accionable.

```{r}
#| label: tbl-prio
#| tbl-cap: "Distribución de establecimientos por nivel de prioridad de intervención."
knitr::kable(rk[, .(Establecimientos = .N), by = .(Prioridad = prioridad)][
  order(factor(Prioridad, levels = c("Alta","Media","Baja")))])
```

# Discusión

La magnitud de la brecha es consistente con la literatura internacional sobre subdiagnóstico de demencia [@adi2021] y con el orden de magnitud del problema en países de ingreso medio [@llibre2008]. El aporte de este trabajo no es la cifra global sino su **desagregación territorial** y, sobre todo, la **localización de la variación**: al mostrar que más de la mitad de la varianza del registro reside en el establecimiento [@merlo2006], el análisis reorienta la intervención desde la campaña regional genérica hacia la gestión centro a centro, coordinada por Servicio de Salud —la unidad administrativa que el modelo alternativo identifica como más relevante que la región geográfica.

El puntaje de priorización operacionaliza ese hallazgo. Al basarse en el efecto aleatorio del establecimiento, aísla el componente institucional —el intervenible— del contexto comunal y regional, y lo pondera por el volumen de población expuesta. Coincide además con el marco de monitoreo oficial [@minsal2024], extendiéndolo a una resolución accionable por la gestión.

La triangulación del denominador es relevante metodológicamente: muestra que, aunque la prevalencia proviene de una fuente única y antigua, la conclusión sobre la magnitud de la brecha es robusta a esa elección. La distorsión introducida por contabilizar a la población de seguros privados, en cambio, sí afectaba materialmente tanto el nivel de la brecha como la señal territorial, que emergió solo al usar el denominador público.

# Limitaciones

El numerador mide bajo control de salud mental, no toda la atención de demencia: la brecha cuantifica la visibilidad de ese subsistema, no la demencia sin ningún contacto con el sistema. El subregistro rural infla la brecha rural, de modo que parte del gradiente es falta de registro más que falta de detección. El denominador descansa en una encuesta de prevalencia por tamizaje de 2010, sensible a la escolaridad, lo que confunde parcialmente el exceso rural con educación; la triangulación atenúa pero no elimina esta limitación. El análisis es ecológico y está sujeto al MAUP. El desenlace del modelo multinivel es visibilidad administrativa, no calidad clínica. Las desagregaciones de pueblos originarios y migrantes son marginales independientes y se interpretan con cautela.

# Conclusión

La mayor parte de la demencia esperada en personas mayores no está bajo seguimiento de la salud mental pública chilena, con una desventaja rural marcada y una variación que reside predominantemente en el establecimiento. La herramienta de priorización derivada traduce este diagnóstico en una lista de centros a intervenir, recalculable periódicamente con el mismo código, como insumo para la gestión de la red.

# Declaraciones {.unnumbered}

**Uso de inteligencia artificial.** El proyecto se desarrolló con asistencia de IA para programación, análisis y redacción, bajo revisión y decisión humanas; la responsabilidad por el contenido y las conclusiones es del autor. **Conflictos de interés.** El autor declara no tener conflictos de interés. **Disponibilidad.** Código y productos en el repositorio del proyecto; datos crudos disponibles en sus fuentes originales (DEIS, INE, FONASA, datos.gob.cl).

# Referencias {.unnumbered}
