---
title: "2 · Cascada de atención"
subtitle: "¿Se puede seguir a las personas desde la sospecha hasta el cuidado?"
---

```{r setup}
#| include: false
source(here::here("R", "_dashboard.R"))
cas <- leer_prod("cascada.csv")
```

::: {.ensimple}
Lo ideal sería seguir el camino: alguien **sospecha** demencia → se **diagnostica** → **ingresa** a un programa → queda **bajo control** → si avanza, recibe **cuidado en casa**. Pero el dato **no permite seguir ese camino**: cada paso vive en un registro distinto y los números no calzan.
:::

## Las cinco etapas (país)

```{r tabla}
if (!is.null(cas)) {
  ct <- cas[, .(Etapa = etapa, País = PAIS, Urbano = urbano, Rural = rural, Mixto = mixto)]
  knitr::kable(ct, align = "lrrrr", format.args = list(big.mark = "."))
}
```

```{r grafico}
#| fig-cap: "Magnitud de cada etapa (país). No es un embudo: las etapas no descienden de mayor a menor."
if (!is.null(cas)) {
  g <- cas[order(etapa_orden), .(etapa, PAIS)]
  g[, etapa := factor(etapa, levels = rev(etapa))]
  ggplot(g, aes(PAIS, etapa)) +
    geom_col(fill = COL_PRIMARY, alpha = .85, width = .65) +
    geom_text(aes(label = formatC(PAIS, format="d", big.mark=".")), hjust = -0.1) +
    scale_x_continuous(expand = expansion(c(0,.2))) +
    labs(x = "Personas / registros", y = NULL) + theme_rem()
}
```

## El hallazgo: los registros no forman un embudo

Si fuera un embudo, cada paso debería ser **menor** que el anterior. No lo es: la **sospecha y el diagnóstico formales son minúsculos** (325 y 467 en todo el país) frente a 15 mil ingresos y 14 mil bajo control, y el cuidado domiciliario (23 mil) **supera** al bajo control de salud mental.

¿Por qué? Porque cada etapa **mide algo distinto**: la sospecha es una columna marginal de consultorías (muy subutilizada); el ingreso es un **flujo anual**; el bajo control, un **stock**; lo domiciliario, un registro de **dependencia severa** que capta casos avanzados. No son una misma cohorte seguida en el tiempo.

::: {.implica}
Dos cosas accionables: (1) para **monitorear la ruta** de la demencia hay que **fortalecer el registro de sospecha y diagnóstico** en atención primaria, hoy casi inexistente; (2) que lo **domiciliario supere al bajo control** sugiere que muchas personas se hacen visibles **solo cuando ya hay dependencia severa** — una detección **tardía**.
:::

::: {.caveat}
Resultado de carácter **limitante** (de los valiosos de declarar): el REM, tal como está, **no permite reconstruir la ruta de atención** de la demencia. Etapas en unidades distintas (flujo vs stock) y poblaciones distintas; no son trayectorias individuales.
:::
