---
title: "1 · Brecha de detección"
subtitle: "¿Cuánta demencia esperada está bajo control en la red pública?"
---

```{r setup}
#| include: false
source(here::here("R", "_dashboard.R"))
res <- leer_prod("deteccion_resumen.csv"); pais <- res[grupo=="PAIS"]
bre <- leer_prod("brecha_comuna.csv")
```

::: {.ensimple}
La demencia tiene una frecuencia conocida por edad, así que se puede estimar cuántas personas mayores con demencia se **esperan** en cada comuna. De todas ellas, solo cerca de **1 de cada 16** está bajo control en la salud mental pública. La diferencia —la **brecha**— es del **`r pct(pais$brecha,1)`**.
:::

## La cuenta, en una resta

```
Brecha = 1 − ( personas bajo control / personas esperadas )
       = 1 − ( 13.114 / 205.843 )  ≈  93,7 %
```

- **Numerador:** `r mil(bre[esperados>0, sum(bajo_control_65)])` personas de 65+ bajo control SM por demencia (corte diciembre, atención primaria + especialidad).
- **Denominador:** demencia esperada en la **población pública** (FONASA), 205.843 personas. Usar la población pública —y no la total— evita contar a quienes están en isapres y nunca usan la red pública.

## Por qué el denominador correcto importa

```{r denom}
d <- data.table(
  Denominador = c("Población total (INE)", "Población pública (FONASA)"),
  `Esperados 65+` = c(244338, 205843),
  `Tasa detección` = c("5,4 %", "6,3 %"),
  Brecha = c("94,6 %", "93,7 %"))
knitr::kable(d, align = "lrrr")
```

Al limpiar el denominador no solo se corrige la cifra (de 94,6 % a 93,7 %): también se vuelve **justa** la comparación entre territorios y **emerge la señal territorial** (ver [¿Dónde vive la variación?](variacion.qmd) y [Territorio](territorio.qmd)).

## Distribución de la detección entre comunas

```{r hist}
#| fig-cap: "Distribución de la tasa de detección comunal (recortada a 30 % para legibilidad)."
b <- bre[esperados > 0 & tasa_deteccion <= 0.30]
ggplot(b, aes(tasa_deteccion)) +
  geom_histogram(bins = 30, fill = COL_PRIMARY, alpha = .85) +
  geom_vline(xintercept = pais$tasa_deteccion, color = COL_ALERT, linewidth = 1, linetype = 2) +
  annotate("text", x = pais$tasa_deteccion, y = Inf, vjust = 1.5, hjust = -0.05,
           label = "país", color = COL_ALERT) +
  scale_x_continuous(labels = scales::percent) +
  labs(x = "Tasa de detección comunal", y = "Nº de comunas") + theme_rem()
```

::: {.implica}
La brecha del 93,7 % marca un **punto de partida medible**, recalculable cada año con el mismo código. Las palancas que el análisis respalda: **priorizar lo rural** y **extender los dispositivos del Plan Nacional de Demencia**, que se asocian a mayor detección.
:::

::: {.caveat}
El numerador es **bajo control de salud mental**, no toda la atención de demencia. La brecha mide la visibilidad de ese subsistema, no demencia sin ningún contacto. Detalle en [Robustez](robustez.qmd) y en la *Fundamentación estadística* (PDF).
:::
