---
title: "5 · Equidad"
subtitle: "¿La brecha es más profunda para algunos grupos?"
---

```{r setup}
#| include: false
source(here::here("R", "_dashboard.R"))
pob <- leer_prod("equidad_pobreza.csv")
ori <- leer_prod("equidad_origen.csv")
```

::: {.ensimple}
Miramos dos ejes independientes: si la brecha es peor para las personas **más pobres**, y para los **pueblos originarios** y **migrantes**. La inequidad más clara y robusta es la **territorial** (rural); los otros ejes matizan.
:::

## Eje pobreza (tramo A de FONASA = indigencia)

```{r pobreza}
if (!is.null(pob)) {
  pt <- pob[, .(`Comunas (de - a + pobres)` = cuartil_pobreza,
                `Indigencia media %` = tramo_a_medio,
                `Tasa detección %` = round(100*tasa_deteccion,1),
                `Brecha %` = round(100*brecha,1))]
  knitr::kable(pt, align = "lrrr")
}
```

No hay una línea recta entre pobreza y detección (la correlación es prácticamente **cero**). Pero el **cuartil más pobre detecta claramente peor** (4,7 % vs 6-7 %). Como esas comunas tienden a ser **rurales**, esto es probablemente el **mismo efecto rural** —no un efecto independiente de la pobreza.

## Eje pueblos originarios y migrantes

```{r origen}
if (!is.null(ori)) {
  ot <- ori[, .(Zona = zona, `Bajo control` = bajo_control,
                `% pueblos originarios` = pct_pueblos_orig, `% migrantes` = pct_migrantes)]
  knitr::kable(ot, align = "lrrr", format.args = list(big.mark = "."))
}
```

Entre las personas con demencia bajo control, **2,4 %** son de pueblos originarios a nivel país, con patrón territorial: **6,7 % en zonas rurales** (donde vive más población originaria) vs 1,6 % urbano. Los **migrantes** son apenas **0,6 %**.

::: {.implica}
El 2,4 % nacional **parece bajo** frente al peso poblacional de los pueblos originarios (~13 %), lo que **sugiere posible subdetección** — pero es una **hipótesis**: para confirmarla hace falta el denominador poblacional comunal (Censo 2024). Es la línea de trabajo a seguir en el eje de equidad étnica.
:::

::: {.caveat}
Las columnas de pueblos originarios y migrantes son **marginales independientes**: no se cruzan entre sí ni con edad/sexo, y la autoidentificación está subregistrada. El eje **migrante** es poco informativo para demencia (la migración es joven; la demencia, de 65+).
:::
