---
title: "Demencia en la red pública de salud"
subtitle: "¿Cuánta demencia de las personas mayores ve y sigue el sistema público, y dónde están las mayores brechas?"
---

```{r setup}
#| include: false
source(here::here("R", "_dashboard.R"))
res  <- leer_prod("deteccion_resumen.csv")
pais <- res[grupo == "PAIS"]
```

::: {.callout-note appearance="simple"}
Este sitio resume un análisis de las **Series REM** (registro estadístico mensual del DEIS-MINSAL) sobre la **detección de demencia en personas de 65 años o más** en la red pública chilena, año 2025. Antes de mirar los resultados conviene leer **[Cómo leer esto](metodologia.qmd)** y el **[Glosario](glosario.qmd)**: explican qué puede y qué no puede decir este dato.
:::

## Lo esencial

::: {.kpi-grid}
::: {.kpi .alert}
::: {.num}
`r pct(pais$brecha, 1)`
:::
::: {.lab}
**Brecha de detección**: personas mayores con demencia *esperada* que **no** están bajo control en salud mental pública.
:::
:::
::: {.kpi}
::: {.num}
~1 de 16
:::
::: {.lab}
Proporción de la demencia esperada que **sí** está bajo control (tasa de detección `r pct(pais$tasa_deteccion,1)`).
:::
:::
::: {.kpi}
::: {.num}
1,7×
:::
::: {.lab}
Las comunas **urbanas** detectan ~1,7 veces más que las **rurales**. La demencia rural es la más invisible.
:::
:::
:::

## Las cuatro preguntas, en una línea

1. **[Brecha de detección](deteccion.qmd)** — el sistema público de salud mental tiene bajo control cerca de **1 de cada 16** personas mayores con la demencia esperada. La brecha es mayor en zonas rurales.
2. **[Cascada de atención](cascada.qmd)** — los registros **no permiten seguir** el camino sospecha → diagnóstico → control → cuidado: la puerta de entrada formal casi no se registra, y la demencia se hace visible **tarde**.
3. **[Equidad](equidad.qmd)** — la inequidad robusta es **territorial** (rural); el eje de pueblos originarios sugiere posible subdetección (a confirmar con datos censales).
4. **[¿Dónde vive la variación?](variacion.qmd)** — que tu demencia quede registrada depende sobre todo **del centro de salud** al que llegas (más que de la región): una *lotería de establecimiento*.

```{r grafico-zonas}
#| fig-cap: "Tasa de detección de demencia (bajo control SM / esperados 65+), por tipo de comuna. Denominador de población pública (FONASA)."
z <- res[grupo %in% c("urbano","mixto","rural")]
z[, grupo := factor(grupo, levels = c("urbano","mixto","rural"),
                    labels = c("Urbano","Mixto","Rural"))]
ggplot(z, aes(grupo, tasa_deteccion, fill = grupo)) +
  geom_col(width = .6, show.legend = FALSE) +
  geom_text(aes(label = pct(tasa_deteccion, 1)), vjust = -0.4, fontface = "bold") +
  scale_fill_manual(values = c(Urbano = COL_PRIMARY, Mixto = "#7BA7BF", Rural = COL_ALERT)) +
  scale_y_continuous(labels = scales::percent, expand = expansion(c(0, .15))) +
  labs(x = NULL, y = "Tasa de detección") + theme_rem()
```

::: {.caveat}
La "brecha" mide lo que el **subsistema de salud mental pública** no tiene bajo control formal — no es demencia totalmente sin atender (parte se maneja en atención primaria sin registro de control, en el sector privado, o no se detecta). Ver caveats completos en **[Robustez](robustez.qmd)**.
:::

> Recorrido sugerido: **[Cómo leer esto](metodologia.qmd)** → **[Glosario](glosario.qmd)** → **[Territorio](territorio.qmd)** (el mapa) → las cuatro preguntas → **[Robustez](robustez.qmd)**.
