---
title: "6 · ¿Dónde vive la variación?"
subtitle: "¿Del centro, de la comuna o de la región depende que la demencia quede registrada?"
---

```{r setup}
#| include: false
source(here::here("R", "_dashboard.R"))
mn <- leer_prod("multinivel_q6.csv")
```

::: {.ensimple}
¿De qué depende que un centro registre la demencia: del **centro** concreto, de la **comuna** o de la **región**? Lo medimos con un modelo de tres niveles. La respuesta: depende **sobre todo del centro** al que te toca ir. Es, en buena parte, una *lotería de establecimiento*.
:::

## Cuánto explica cada nivel

```{r vpc}
#| fig-cap: "Partición de la varianza (VPC): qué porción de por qué unos centros registran y otros no vive en cada nivel. Modelo principal."
if (!is.null(mn)) {
  pm <- mn[modelo == "region/comuna/establecimiento"]
  pm[, nivel2 := fcase(grepl("^id", nivel), "Establecimiento",
                       grepl("^comuna", nivel), "Comuna",
                       grepl("^region", nivel), "Región", default = nivel)]
  pm[, nivel2 := factor(nivel2, levels = c("Región","Comuna","Establecimiento"))]
  ggplot(pm, aes(vpc_pct, nivel2)) +
    geom_col(fill = COL_PRIMARY, alpha = .85, width = .6) +
    geom_text(aes(label = paste0(vpc_pct, " %")), hjust = -0.1, fontface = "bold") +
    scale_x_continuous(expand = expansion(c(0,.18))) +
    labs(x = "% de la varianza explicada", y = NULL) + theme_rem()
}
```

```{r tabla}
if (!is.null(mn)) {
  tt <- mn[, .(Modelo = modelo, Nivel = nivel, `VPC %` = vpc_pct, MOR = MOR)]
  knitr::kable(tt, align = "llrr")
}
```

## Cómo leerlo

- El **establecimiento explica el 53 %** de la variación, con un **MOR de ~16**: si mandas al mismo paciente a dos centros al azar de la misma comuna, sus probabilidades de quedar registrado difieren, en la mediana, **16 veces**.
- El **territorio importa, pero menos**: comuna (17,6 %) + región (8,4 %) ≈ **26 %**.
- La **red administrativa pesa más que la geografía**: el **Servicio de Salud** explica 13,5 %, más que la región (8,4 %).

::: {.implica}
La palanca de mayor rendimiento es **centro a centro**: registro, capacitación, sistemas de información y supervisión por establecimiento. Las campañas puramente **regionales** rinden poco; el **Servicio de Salud** sí es una unidad de gestión con tracción. En síntesis: **gestión de establecimientos coordinada por Servicio de Salud**.
:::

::: {.caveat}
Mide **visibilidad administrativa** (registro), no calidad clínica. Modelo logístico vacío de 3 niveles; VPC en escala latente (por eso se acompaña del MOR). Ambos modelos **convergieron** (ver [Robustez](robustez.qmd)). Detalle en la *Fundamentación estadística* (PDF).
:::
